臺灣高等法院民事判決  
110年度上更一字第214號
上  訴  人  陳秀玉  
訴訟代理人  劉秋明律師
            郭本力  
被上訴人    黃越宏  
上列當事人間債務人異議之訴事件，上訴人對於中華民國108年1
0月30日臺灣士林地方法院107年度訴字第195號第一審判決提起
上訴，經最高法院發回更審，本院判決如下：
    主　文
原判決關於駁回上訴人之訴部分及該部分訴訟費用之裁判均廢棄
。
臺灣士林地方法院106年度司執字第46217號強制執行事件對上訴
人所為之強制執行程序應予撤銷。
經廢棄部分之第一審訴訟費用、及第二審暨發回前第三審訴訟費
用，由被上訴人負擔。
    事實及理由
本件上訴人主張：伊於民國100年6月20日向原審共同原告陳珍
  梅之被繼承人林勝吉（於107年7月10日死亡）購買坐落臺北市
  ○○區○○段○○段0000○0000地號土地（下稱系爭2筆土地）所有權
  應有部分各1/10（下稱系爭應有部分），並於同年7月25日辦
  竣所有權移轉登記。詎林勝吉於95年3月1日提供其所有系爭2
  筆土地及同段66-3、66-5地號土地（下稱66-3及5，與系爭2筆
  土地合稱系爭4筆土地）所有權全部與臺灣土地銀行股份有限
  公司（下稱土地銀行），設定擔保債權總額新臺幣（下同）20
  40萬元之最高限額抵押權（下稱系爭抵押權），並於95年3月7
  日與訴外人陳秀惠（與林勝吉合稱林勝吉2人）共同向土地銀
  行借款1485萬元（下稱系爭貸款），被上訴人則於102年12月2
  日擔任林勝吉2人對土地銀行系爭借款餘額475萬元之連帶保證
  人。土地銀行於106年3月10日以系爭貸款未獲全部清償為由，
  執原法院作成之拍賣抵押物確定裁定為執行名義，聲請拍賣系
  爭2筆土地，由原法院以106年度司執字46217號執行事件對系
  爭2筆土地為強制執行（下稱系爭執行事件）。嗣被上訴人於1
  06年9月7日清償該借款本息之餘額470萬2,679元（下稱系爭債
  權）後受讓取得土地銀行對林勝吉2人之系爭債權及系爭抵押
  權，暨承當土地銀行在系爭執行事件之執行債權人地位，續行
  對伊所有系爭應有部分之強制執行程序。惟被上訴人於102年7
  月23日向伊表示其已按系爭4筆土地應有部分劃定各共有人應
  分擔清償債務之比例，倘伊依該比例清償應分擔之100萬元，
  即免除其他清償責任及系爭應有部分之物上擔保責任，伊乃於
  同年11月7日向土地銀行清償100萬元，故被上訴人已不得再對
  伊所有之系爭應有部分為強制執行等語，爰依強制執行法第14
  條第2項規定，求為撤銷系爭執行事件對伊所為強制執行程序
  之判決（未繫屬本院即關於原審共同原告陳珍梅部分，不予贅
  述）。
被上訴人則以：系爭抵押權係就系爭2筆土地全部所設定，且係
  擔保系爭貸款全部，無從按應有部分或抵押債權分割後金額分
  別拍賣，且伊並未與上訴人約定其應負擔債務之比例及承諾其
  清償分擔債權比例部分即免責等語，資為抗辯。
原審判決上訴人敗訴，上訴人不服提起上訴，聲明：㈠原判決關
  於駁回上訴人後開㈡之訴部分廢棄。㈡系爭執行事件對上訴人所
  為之強制執行程序應予撤銷。被上訴人則答辯聲明：上訴駁回
  。
系爭4筆土地於林勝吉設定最高限額抵押權與土地銀行後之所有
  權異動及系爭抵押權擔保之債權變動情況如下：
㈠系爭4筆土地原為林勝吉所有，於95年3月1日為土地銀行設定擔
  保總額2040萬元之最高限額抵押權，存續期間自95年2月6日起
  至145年2月5日，有抵押權設定契約書可憑（見本院限閱卷
　第33-34頁），林勝吉2人於95年3月7日向土地銀行借款1485萬
  元，有借貸契約可稽（同上卷第31-32頁）。
㈡林勝吉於98年3月27日出售66-3及5土地予被上訴人及黃越靖，
  應有部分依序為5/10、3/10（含其上未辦保存登記建物即門牌
  號碼臺北市○○區○○路000巷○0○0號）（見原審卷一第38-42頁）
  ，於98年4月10日完成所有權移轉登記（同上卷第194-197頁）
  。黃越靖於101年6月7日將其就66-3及5土地應有部分3/10移轉
  登記予被上訴人（見原審卷一第114、117、185-197、
　258、270頁）。故迄101年底，66-3及5土地共有人為被上訴人（應有部分8/10）及林勝吉（應有部分2/10）。林勝吉嗣於104年1月19日將66-3土地應有部分2/10辦理所有權移轉登記予陳威旭；66-5土地應有部分2/10移轉登記予上訴人（同上卷第138-140、146-148、259、271頁）。
㈢林勝吉於100年6月20日出售系爭2筆土地予黃越靖、程麗娟、謝
  明珠、葉世祺（下合稱黃越靖4人）及上訴人，應有部分依序
  為3/10、2/10、2/10、1/10、1/10，黃越靖4人於100年7月1日
  辦竣所有權移轉登記，上訴人於同年月25日辦竣所有權移轉登
  記（同上卷第29-32、48-52、251-252、263-264頁）。林勝吉
  則繼續持有應有部分1/10。
㈣林勝吉與被上訴人於102年6月13日書立欠款借據，約定被上訴
  人代林勝吉清償對土地銀行之借款568萬元，雙方約定該部分
  屬於66-3及5土地之借款額，故按應有部分比例分擔結果林勝
  吉積欠被上訴人113萬6000元（5,680,000x0.2=1,136,000元）
　，林勝吉並簽發同額本票予被上訴人（見原審卷一第154頁之
  欠款借據，該票款債務於104年1月5日清償）。被上訴人乃於1
  02年6月27日清償林勝吉向土地銀行借款566萬7871元（本金50
  9萬3571元，利息57萬4300元），土地銀行於翌日出具就66-3
  及5部分設定之抵押權塗銷同意書予被上訴人（同上卷第295-2
  96頁）。被上訴人於106年11月1日塗銷66-3及5土地上之抵押
  權登記（同上卷第145、153頁）。
㈤林勝吉與被上訴人於102年7月23日立具土地共有人清償說明與
  連帶擔保保證書（原審卷一第54頁，下稱系爭保證書），上載
  土地共有人按持分比例承受林勝吉對土地銀行之貸款本息約15
  00萬元並各按比例清償，如已按比例清償者，不再負清償責任
  。而截至102年12月2日止，程麗娟於102年10月31日、同年11
  月1日、謝明珠於同年11月4日、蔡世祺於同年月4日及上訴人
  於同年月7日各按其持有系爭2筆土地之應有部分比例向土地銀
  行清償借款依序為153萬元、42萬元、100萬元、90萬元、100
  萬元，合計485萬元（原審卷一第120-122、308頁），惟黃越
  靖就其分擔額（3/10）全未清償，林勝吉就其分擔額（1/10）
  亦未清償，謝明珠則因僅付100萬元，尚有1/10分擔額未清償
  ，而被上訴人係就66-3及5土地部分清償566萬7871元（含林勝
  吉2/10分擔額，惟林勝吉簽發本票債務嗣已清償，故林勝吉此
  部分之分擔額亦已清償）。系爭4筆土地之上開已匯款之共有
  人合計清償1051萬7871元，其中用於清償本金部分為509萬357
  1元（66-3及5部分）及416萬6168元（系爭2筆土地部分）（見
  原審卷一第295-296頁），經土地銀行核算尚欠本金475萬元（
  此部分如依系爭保證書之記載，應由系爭2筆土地之共有人黃
  越靖、謝明珠、林勝吉分擔）。林勝吉2人乃於102年11月19日
  向土地銀行申請就475萬元借款同意展延清償期，及加入被上
  訴人為連帶保證人（同上卷第297頁），並於同年12月2日簽訂
  變更系爭貸款契約書，增列被上訴人為連帶保證人（見原審卷
  一第37頁）。
㈥黃越靖於103年3月13日將其就系爭2筆土地應有部分3/10移轉
  登記予謝明珠（見原審卷一第48-49、51-52、251、253、255
  頁）。
㈦104年1月5日林勝吉與被上訴人間前揭113萬6000元本票債務由
  原法院以103年度司執字29338號執行，並因債務人即林勝吉清
  償完畢而終結（見原審卷一第155-159頁）。
㈧106年3月10日土地銀行以系爭貸款未獲全部清償為由，向法院
  聲請取得准予拍賣系爭2筆土地之裁定（即106年度司拍2號裁
  定），於同年7月26日執以向執行法院聲請開始系爭執行事件
  之強制執行。被上訴人於106年9月7日清償系爭貸款餘額即本
  金448萬8525元、利息等21萬4154元，共470萬2679元。土地銀
  行將系爭債權及抵押權移轉予被上訴人（見原審卷一第18-22
  頁），由被上訴人承受執行債權人地位。被上訴人於106年11
  月10日撤回對程麗娟、謝明珠、蔡世祺就系爭2筆土地應有部
  分之執行（見原審卷一第23-24頁之民事陳報繳回他項權利證
  明書正本暨一部撤回強制執行聲請狀）。
㈨上訴人於107年1月17日提起本件債務人異議之訴。　
按執行名義無確定判決同一之效力者，於執行名義成立前，如
  有債權不成立或消滅或妨礙債權人請求之事由發生，債務人得
  於強制執行程序終結前提起異議之訴。強制執行法第14條第2
  項定有明文。查系爭執行事件之執行名義乃原法院106年3月10
  日所為106年度司拍字2號拍賣抵押物確定裁定，有上訴人提出
  之上開裁定及確定證明書可憑（見原審卷一第18-20頁），故
  本件執行名義乃無確定判決同一效力之執行名義。查上訴人主
  張被上訴人於102年7月23日承諾其按所持有應有部分比例清償
  分擔之債務後，得免除清償責任及系爭應有部分之物上擔保責
  任，其已於同年11月7日依約清償分擔額100萬元，被上訴人不
  得再對其所有系爭應有部分為強制執行等語，為被上訴人所否
  認，並以前揭情詞置辯，則上訴人之主張是否有據，說明如下
　：　
㈠上訴人主張被上訴人有為上開承諾，提出被上訴人於102年7月2
  3日立具之系爭保證書為證（見原審卷一第54頁）。被上訴人
  雖不爭執有立具系爭保證書，惟抗辯其書立該保證書係為向銀
  行申請通融寬限系爭貸款之清償，並非對上訴人為意思表示等
  語。查：
1.系爭保證書記載：「北市○○○○路000號及300巷5之5號土地共有
  人，與林勝吉辦理土地轉讓登記時，林勝吉原有貸款（約1500
  萬元），各共有人依持分比例概括承受....。為解決上述共有
  土地借貸困境，黃越宏與林勝吉共同向土銀聲請，請准各共有
  人有能力依持分比率清償者，就其持分比率為清償，無能力清
  償者，由林勝吉繼續擔任債務人，並由黃越宏擔任連帶保保証
  人...。日後所有清償責任概與已依比例清償其持分者完全無
  關。...依比率清償之共有人，請依持分比7/30前匯至：土地
  銀行/天母分行/帳號000000000000/黃越宏，以解決借貸困境
  免於查封拍賣。（此保証書請與上述清償匯款單共同保存）」
  。而上載建物坐落之土地乃系爭4筆土地（見原審卷一第38頁
  、本院卷第242頁），則依上開之文字記載可知系爭保證書係
  林勝吉及被上訴人為解決系爭4筆土地擔保之借貸債務困境，
  避免土地遭銀行拍賣，而與所有共有人約定解決方案。並約定
  各共有人按持分比例清償貸款，且一旦按持分比例清償，日後
  不負其他清償責任。故上訴人主張被上訴人有承諾一旦按持分
  比例清償分擔額，得免其他清償責任及擔保責任，應為可取。
  被上訴人雖辯稱系爭保證書係向銀行申請寬限之用，並非向其
  他共有人為免責之意思表示云云。惟查土地銀行表示未曾收受
  系爭保證書（見本院卷一第53頁），且查該保證書明載各共有
  人應將分擔額之付款直接匯交被上訴人之銀行帳戶，堪認係其
  向各共有人為分擔免責之意思表示，倘係向銀行之申請，依常
  情匯款之帳戶應記載債務人即林勝吉清償貸款之銀行專戶，且
  參諸被上訴人於受讓土地銀行之執行債權人地位後，旋於106
  年11月10日撤回對系爭2筆土地共有人程麗娟、蔡世祺、謝明
  珠持有之應有部分之執行，益見系爭保證書並非單純係向銀行
  為申請之意思表示，故被上訴人此部分抗辯，難認可取。
2.系爭4筆土地共同擔保系爭貸款，而系爭貸款於102年7月23日
  被上訴人立具系爭保證書時，約有1500萬元貸款債務未清償，
  被上訴人並與林勝吉於同年6月13日書立欠款借據，約定被上
  訴人代林勝吉清償對土地銀行之貸款568萬元，並約定該部分
  屬於66-3及5土地之借款額，按應有部分比例分擔結果林勝吉
  積欠被上訴人113萬6000元（即被上訴人分擔8/10，林勝吉分
  擔2/10），堪認其餘約近1000萬元之貸款屬於系爭2筆土地之
  借款額，則黃越靖4人及上訴人應以約1000萬元按持分計算其
  分擔額。上訴人持有之應有部分既為1/10，則其主張分擔額為
  100萬元，亦堪信取。上訴人既已於102同年11月7日以託收方
  式，於同年月8日匯款入被上訴人銀行帳戶（見原審卷一第308
  頁、本院前審上字卷第241頁之支票及土地銀行代收單），則
  其主張已清償分擔額，得免其他清償責任及系爭應有部分之擔
  保責任，自屬有據。被上訴人雖抗辯上訴人未於系爭保證書指
  示之期限匯款，不生清償效力云云。惟查系爭保證書雖指示共
  有人於102年7月30日前滙款至被上訴人銀行帳戶，惟該日期並
  非强制限期，此由程麗娟係於102年10月31日、同年11月1日、
  謝明珠於同年11月4日、蔡世祺於同年月4日始匯款，而被上訴
  人未曾異議，並依保證書約定撤回對其等應有部分之強制執行
  一節可證。上訴人匯款日期既與上開共有人匯款日期無太大差
  距，且被上訴人亦未曾拒絕該筆匯款，其於嗣後再執詞否認上
  訴人清償效力，殊非可取。
㈡按抵押之不動產如經分割，或讓與其一部者，其抵押權不因此
  而受影響（民法第868條規定參照），故於抵押之不動產讓與
  為數人所共有時，抵押權人對於受讓抵押物之各人之應有部分
　，雖仍得就全部債權行使權利，惟抵押權人就各該共有人應有
  部分如何聲請執行，係對全部共有人為之，抑僅就部分共有人
   之應有部分為之，則由抵押權人自行決定，非必就全部共有
  人之應有部分全部執行為必要。查系爭2筆土地於林勝吉設定
  系爭抵押權後讓與一部予上訴人、蔡世祺、謝明珠、程麗娟等
  人
　，系爭抵押權不因此受影響，故被上訴人受讓系爭抵押權時，
  仍得就對各共有人之應有部分行使權利，惟被上訴人亦得僅就
  一部共有人之應有部分為執行，此由被上訴人於106年11月10
  日撤回對蔡世祺、程麗娟及謝明珠應有部分之強制執行可證。
  故被上訴人抗辯雖林勝吉設定系爭抵押權時係以全部土地所有
  權為範圍，無從按應有部分或抵押債權分割後金額分別執行云
  云，尚非可取。本件上訴人既已依被上訴人之指示完成匯款給
  付100萬元分擔額之行為，則被上訴人自不得再對上訴人主張
  清償全部債務，及對其持有之應有部分為強制執行。上訴人主
  張其有消滅被上訴人請求之事由，系爭執行事件對其所為之強
  制執行程序應予撤銷，洵屬有據。
綜上所述，上訴人請求原法院系爭執行事件對其所為之強制執
  行程序應予撤銷，於法有據，應予准許。從而，原審所為上訴
  人敗訴之判決，尚有未洽，上訴論旨指摘原判決此部分不當，
  求予廢棄改判，為有理由。
據上論結，本件上訴為有理由，依民事訴訟法第450條、第78
　條，判決如主文。
中　　華　　民　　國　　111 　年　　6 　　月　　21　　日
                  民事第二十五庭
                      審判長法  官  謝碧莉
                            法  官  林俊廷
                            法  官  楊惠如
正本係照原本作成。
如不服本判決，應於收受送達後20日內向本院提出上訴書狀，其
未表明上訴理由者，應於提出上訴後20日內向本院補提理由書狀
（均須按他造當事人之人數附繕本）上訴時應提出委任律師或具
有律師資格之人之委任狀；委任有律師資格者，另應附具律師資
格證書及釋明委任人與受任人有民事訴訟法第466 條之1第1項但
書或第2項所定關係之釋明文書影本。
中　　華　　民　　國　　111 　年　　6 　　月　　21　　日

                            書記官  鄭靜如